【裁判字號】    98,家訴,470
【裁判日期】    990120
【裁判案由】    確認離婚無效
【裁判全文】
臺灣臺中地方法院民事判決             98年度家訴字第470號
原      告  甲○○
被      告  乙○○
上列當事人間請求確認離婚無效事件，本院於民國九十九年一月
六日言詞辯論終結，判決如下：
    主      文
確認原告與被告間於民國九十八年一月五日之離婚無效。
訴訟費用由被告負擔。
    事實及理由
一、原告主張：兩造於八十九年六月七日結婚，婚後雙方因故發
    生爭吵，於九十八年一月五日簽立離婚協議書，並向戶政機
    關為離婚之登記，惟因於兩造離婚協議書上簽名之證人林政
    樟未知兩造是否有離婚之真意，亦未在場見聞兩造離婚之事
    實，而證人張明成當時人在大陸，離婚協議書上張明成之簽
    名乃原告先行代簽，事後始告知張明成，足見上開離婚協議
    書上縱有二名證人林政樟及張明成之簽名，仍不能謂已符合
    離婚之法定要件，爰請求確認兩造前開離婚無效等語。並聲
    明：如主文所示。
二、被告則略以：伊因原告外遇始同意與原告離婚，並與原告一
    同前往戶政機關辦理離婚登記。離婚協議書是被告準備的，
    離婚協議書上之二名證人林政樟及張明伊均認識，伊簽名當
    時，二名證人均已簽好名，然二名證人簽名當時均未與伊確
    認是否要離婚，伊不知道張明成之名字係原告代簽的等語，
    資為抗辯。並聲明：原告之訴駁回。
三、得心證之理由：
（一）按兩願離婚，應以書面為之，有二人以上證人之簽名並應
      向戶政機關為離婚之登記，民法第一千零五十條定有明文
      。所稱兩願離婚應以書面為之，並應有二人以上證人之簽
      名，此為民法第一千零五十條所規定之方式。因此，夫妻
      間雖有離婚之合意，惟如未依此方式為之，依民法第七十
      三條規定，自屬無效（參照最高法院四十二年台上字第一
      ００一號判例、七十一年度台上字第四七一四號判決）。
      再者，民法第一千零五十條規定兩願離婚應以書面為之，
      並應有二人以上證人之簽名，其立法意旨在於確實證明當
      事人確有離婚之合意，而非出於脅迫或詐欺（參照最高法
      院六十九年度臺上字第一０五號判決）。而離婚之證人，
      雖不限於作成離婚證書時或協議離婚時在場之人，然必須
      親自或親聞雙方當事人確有離婚真意之人，始得為證人（
      參照最高法院六十八年臺上字第三七九二號著有判例及參
      照六十九年度第十次民事庭決議）。
（二）經查，本件原告主張兩造雖於九十八年一月五日簽署離婚
      協議書，並向戶政機關為離婚之登記，然離婚協議書上之
      證人林政樟、張明成，並未同時在場見聞，且未確知兩造
      已有離婚之真意，甚且證人張明成之簽名乃原告代簽，並
      非張明成親自為之，是證人縱已簽名其上，仍不能謂已符
      合離婚之法定要件即二人以上之證人等事實，業據原告提
      出戶籍謄本及離婚協議書影本為證。被告到庭亦陳稱：當
      時簽立離婚協議書時，二名證人均已簽好名，然二名證人
      均未與其聯絡，確認離婚一事等語。另據證人張明成即離
      婚協議書上之證人到庭證述略以：「（離婚協議書上「張
      明成」是你本人簽名？）不是我簽名的，我不知道兩造要
      離婚，是我從大陸回來，原告才跟我說其與被告要離婚，
      我的名字是原告先替我簽名的，我事後有同意原告代替我
      簽名，我根本不知道兩造要離婚的事情」等語（參照本院
      九十九年一月六日言詞辯論筆錄）。綜上所述，依兩造及
      證人張明成所述，足徵離婚協議書上證人張明成之簽名並
      非其親自為之，且兩造簽署離婚協議書當時，證人林政樟
      未在場親自見聞，亦於簽名時均不知兩造間是否有離婚之
      合意已為灼然。
（三）參諸兩造所簽署離婚協議書，離婚協議書上雖有林政樟、
      張明成二位證人之簽名，惟張明成之簽名並非其親自為之
      ，而證人林政樟未親自見聞兩造之離婚事實，亦未瞭解兩
      造是否確有離婚之合意，已如前述。揆諸上開說明，該二
      名證人既未親自或親聞兩造間確有離婚真意，自無從擔任
      本件兩造協議離婚之證人。準此，應認兩造離婚協議書，
      因欠缺法定方式，即缺乏二人以上證人之簽名而歸於無效
      ，是堪認原告之主張為真實。則兩造雖已為離婚登記，然
      系爭離婚協議書並無二人以上證人之簽名，兩造僅在戶籍
      上為離婚之登記，而徒具離婚之形式，其等間之離婚應無
      效。又前開不實之離婚登記，致兩造間因婚姻關係所生之
      親屬、扶養、繼承等私法上權利義務存否即不明確，此等
      法律關係有無即有不安之狀態，並得以確認判決除去，原
      告應有即受確認判決之法律上利益，而得起訴請求確認。
      從而，原告請求確認兩造間之離婚無效，為有理由，應予
      准許。
四、本件事證已臻明確，兩造其餘陳述及攻擊防禦方法，經審酌
    核與判決結果不生影響，不再一一論述，附此敘明。
五、訴訟費用負擔之依據：民事訴訟法第七十八條。
中    華    民    國    99    年    1     月    20    日
                        家事法庭  法  官  簡賢坤
以上正本係照原本作成。
如對本判決上訴，須於判決送達後二十日之不變期間內，向本院
提出上訴狀。
中    華    民    國    99    年    1     月    20    日
                                  書記官  廖日晟

司法院資訊處製作；財團法人民間司法改革基金會備份。
